臺灣高等法院臺南分院民事判決
110年度上字第189號
上  訴  人  陳建銘  
訴訟代理人  蘇建榮律師
被  上訴人  林淇水  
訴訟代理人  黃厚誠律師
            莊承融律師
上列當事人間請求確認通行權存在等事件，上訴人對於中華民國
110年4月8日臺灣臺南地方法院109年度訴字第510號第一審判決
提起上訴，本院於110年12月1日言詞辯論終結，判決如下：
    主  文
原判決關於駁回上訴人後開第二項之訴部分，及訴訟費用之裁判
均廢棄。
被上訴人應容忍上訴人得於坐落臺南市○○區○○段000○000地號土
地如附圖圖一（下稱附圖一）所示編號A2、B2部分（面積分別為
8.10平方公尺、10.92平方公尺）土地內，設置電線、水管、瓦
斯管線及排水溝渠，被上訴人不得有任何妨害之行為。
其餘上訴駁回。
第一、二審訴訟費用，由被上訴人負擔十分之一，餘由上訴人負
擔。
    事實及理由
一、本件上訴人主張：伊所有坐落臺南市○○區○○段000地號土地
    （重測前為臺南縣○○鄉○○段000地號土地，下稱000號土地）
    ，與公路並無適宜之聯絡，致不能為通常建築使用，故有通
    行相鄰之被上訴人所有坐落同段000、000地號土地（下稱00
    0、000號土地），用以聯絡公路，且有開設道路鋪設柏油路
    面之必要；又000號土地因建築之通常使用，有使土地乾涸
    及排泄用水，以至河渠或溝道，而有過水000、000號土地之
    必要，且非通過000、000號土地，不能設置電線、水管、瓦
    斯管或其他管線，或雖能設置而需費過鉅，是伊亦有通過00
    0、000號土地之上下而設置管線之必要。再按通行鄰地之目
    的既在使袋地得為通常之使用，是於袋地為建地時，即須將
    其建築需要列入考量；若准許通行之土地，不足敷袋地建築
    之基本需求，尚不能謂已使為建地之袋地為通常之使用。而
    依建築技術規則第2條第4款規定，000號土地應留設6公尺寬
    之通路，爰依民法第787條第1項、第779條第1項及第786條
    第1項規定，求為確認000號土地對000、000號土地如附圖一
    所示編號A1、B1部分土地內有通行權存在，被上訴人應容忍
    伊在如附圖一所示A1、B1、A2、B2部分土地內開設道路鋪設
    柏油路面；在附圖一所示A2、B2部分土地內，設置電線、水
    管、瓦斯管線及排水溝渠，不得有任何妨害之行為。原判決
    駁回伊之請求，尚有未洽，為此提起上訴，並聲明：（一）
    原判決廢棄。（二）確認上訴人就如附圖一編號A1、B1部分
    土地有通行權存在，被上訴人不得有任何妨害之行為。（三
    ）被上訴人應容忍上訴人得於如附圖一所示編號A1、B1部分
    土地內，開設道路鋪設柏油路面，被上訴人不得有任何妨害
    之行為。（四）被上訴人應容忍上訴人得於如附圖一所示編
    號A2、B2部分土地內，開設道路鋪設柏油路面，被上訴人不
    得有任何妨害之行為。（五）被上訴人應容忍上訴人得於如
    附圖一所示編號A2、B2部分土地內，設置電線、水管、瓦斯
    管線及排水溝渠，被上訴人不得有任何妨害之行為。
二、被上訴人則以：（一）上訴人前以訴外人即伊先父林○○為被
    告，提起確認通行權存在之訴，經原法院79年度訴字第242
    號、本院79年度上易字第339號判決確認000號土地對000、0
    00號土地如附圖一所示編號A2、B2部分土地有通行權存在確
    定在案（下稱前案），有既判力存在，上訴人不得更行起訴
    。（二）000號土地已得為通常之使用，且其上已有水、電
    管線線路之配置，無再設置管線之必要。（三）確認通行權
    之訴，在解決與公路無適宜聯絡之土地之通行問題，000號
    土地既經前案判決可供人車通行之通路，即可為通常之使用
    。上訴人僅以建築為由，就已有寬3公尺可通行之範圍外再
    請求擴增至6公尺寬之通行範圍，且須拆除伊所有之地上物
    ，更加增損害伊之財產，當無可採，資為抗辯。並答辯聲明
    ：上訴駁回。
三、兩造不爭執事項（見本院卷第128頁，為說明方便，字句略
    作修正）：
（一）000號土地為上訴人所有，土地現況如原審訴字卷第103至
      105、263頁所示，即土地圍有鐵皮圍牆，且土地上有一電
      線桿、編號000000-00之電表（空）及一個水龍頭（見原
      審訴字卷第121至123頁）。           
（二）000、000號土地所有權人原為被上訴人之先父林○○，嗣被
      上訴人於94年2月4日以分割繼承為原因，登記為所有權人
      （見原審新調字卷第47至51頁、原審訴字卷第49至53頁）
      。　　
（三）上訴人前以林○○為被告，請求確認通行權存在事件，經
      前案判決確認上訴人就000、000號土地有通行權存在（通
      行之位置、面積與附圖一所示編號A2、B2部分相同，即長
      度約6公尺、寬度約3公尺），故000號土地目前得經由A2
      、B2部分通行至永康市○○路，通行現況如原審訴字卷第55
      至57頁所示（見原審訴字卷第33至47、82、247頁）。   
                
（四）附圖一編號A1、B1部分土地上，有被上訴人所有之鐵皮建
      物（見原審訴字卷第55至57、247頁）。 
四、本件經依民事訴訟法第463條準用同法第270條之1第1項第3
    款規定，整理並協議簡化爭點如下：上訴人主張000號土地
    與公路無適宜之聯絡，以致不能為建築之通常使用，依民法
    第779條第1項、第786條第1項、第787條第1項規定，請求判
    決如上訴聲明所示，有無理由（為說明方便，字句略作修正
    ）？
五、本院之判斷
（一）按除別有規定外，確定之終局判決就經裁判之訴訟標的，
      有既判力。訴訟標的為確定判決效力所及者，法院應以裁
      定駁回之。民事訴訟法第400條第1項、第249條第1項第7
      款固有明文。本件上訴人主張對000、000號土地如附圖一
      所示A1、B1部分土地有通行權存在，為被上訴人所否認，
      並以本件應為前案既判力效力所及等語置辯。是本件首應
      審認者為上訴人之請求是否為前案既判力效力所及，即是
      否有違一事不再理原則？經查：
　　⒈867、868號土地原所有權人為林○○，被上訴人於94年2月4
      日以分割繼承為原因，登記為所有權人。上訴人前以林○○
      為被告，請求確認通行權存在事件，經前案判決確認上訴
      人就如附圖一所示A2、B2部分土地（長約6公尺、寬3公尺
      ，面積分別為8.10平方公尺、10.92平方公尺）有通行權
      存在等情，有前案判決書在卷可稽（見原審卷第33至47頁
      ），且為兩造所不爭，自堪信為真實。前案係本於物權關
      係（通行權）之確定判決，既判力自及於受讓000、000號
      土地所有權之被上訴人。
　　⒉按既判力不及於事實審言詞辯論終結後所生之新事實，判
      決之既判力僅在於為確定判決之事實審言詞辯論終結時之
      狀態而存在，故確定判決事實審言詞辯論終結後所生之新
      事實，自不受既判力之拘束。次按民法第787條第1項所定
      之通行權，其主要目的，不僅專為調和個人所有之利害關
      係，且在充分發揮袋地之經濟效用，以促進物盡其用之社
      會整體利益，是袋地通行權，非以袋地與公路有聯絡為已
      足，尚須使其能為通常使用，而是否能為「通常使用」，
      須斟酌該袋地之位置、地勢、面積、用途、社會環境變化
      等因素為綜合判斷。倘袋地為建地時，並應考量其坐落建
      物防火、防災、避難及安全需求，始符能為通常使用意旨
      （最高法院104年度台上字第256號民事判決參照）。前案
      判決僅確認上訴人就如附圖一所示A2、B2部分有通行權存
      在，該案之既判力自只及於此部分，上訴人本件訴訟係以
      為符袋地建築之基本需要，請求增加通行如附圖一所示A1
      、B1部分土地，及請求被上訴人應容忍上訴人得於該部分
      土地內，開設道路鋪設柏油路面，被上訴人不得有任何妨
      害之行為，核其係以前案判決後建築需要及開設道路鋪設
      柏油路面之新事實，請求增加通行之寬度，並不屬前案判
      決主文所確認之通行範圍，自非既判力客觀範圍所及。是
      上訴人本件請求應無違一事不再理之原則。　
　　⒊上訴人另依民法第786條、第788條第1項規定請求准予在如
      附圖一所示A2、B2部分土地內，開設道路鋪設柏油路面、
      設置電線、水管、瓦斯管線及排水溝渠，被上訴人不得有
      任何妨害之行為部分，前案就此部分既未裁判，自非既判
      力客觀範圍所及甚明。
（二）次按土地因與公路無適宜之聯絡，致不能為通常使用時，
      除因土地所有人之任意行為所生者外，土地所有人得通行
      周圍地以至公路，民法第787條第1項定有明文。又按建築
      基地應與建築線相連接，其連接部份之最小長度應在2公
      尺以上。基地內私設通路之寬度不得小於左列標準：一、
      長度未滿10公尺者為2公尺。二、長度在10公尺以上未滿2
      0公尺者為3公尺。三、長度大於20公尺為5公尺。建築技
      術規則建築設計施工編第2條第1項第1-3款定有明文。查
      ，系爭000號土地經A2、B2通行至公路（臺南市○○區○○路
      ）僅約6公尺長度，有前案判決書附圖及現場相片在卷可
      稽（見原審卷第47、55至57頁），而系爭000號土地既已
      有寬度3公尺之土地可通行至公路，則前案通行土地應已
      符合前揭建築技術規則建築設計施工編第2條第1項第1款
      「基地內私設通路長度未滿10尺者其寬度不得小於2公尺
      」之規定，準此，上訴人主張前案通行土地不符合前揭建
      築技術規則建築設計施工編第2條之規定，致000號土地無
      法通常使用（無足供建築需要可通行至公路之土地），請
      求確認如附圖一所示A1、B1部分有通行權存在，為無理由
      ，不應准許。
（三）上訴人又主張如依前案確定判決留設之通路，無法使其00
      0號土地建築至最大總樓地板面積1,438.48平方公尺，故
      無法為通常使用云云；惟按鄰地通行權之功能在解決與公
      路無適宜聯絡袋地之通行問題，固應斟酌土地之位置、地
      勢、面積及用途，是否足供通常之使用，惟並不在解決袋
      地之建築問題，尚不能僅以建築法或建築技術上之規定為
      酌定通行事項之基礎（最高法院108年度台上字第2226號
      、105年度台上字第187號民事判決參照）。000號土地既
      已得為通常建築之使用，上訴人自不得以增加最大建築面
      積之個人經濟需求，要求被上訴人犧牲000、000號土地所
      有權行使，且須拆除被上訴人已恪遵前案確定判決而於其
      餘土地上興建之地上物。上訴人以增加建築至最大總樓地
      板面積為由，主張對000、000號土地如附圖一所示編號A1
      、B1部分有通行權存在，即非可採。
（四）復按有通行權人於必要時，得開設道路。民法第788條第1
      項定有明文。準此，通行權人於通行範圍內開設道路，應
      以必要時為限。至於是否必要，係以致袋地得為「通常使
      用」之程度已足，並應兼衡通行權人使用土地之目的、方
      式，對通行鄰地之損害等總體利益以觀，且此一必要性，
      乃屬對上訴人有利之事項，自應由上訴人就待證事實盡其
      舉證責任。經查，觀諸被上訴人提出而為上訴人不爭執為
      真正之現場照片（見原審卷第55頁），可知前案通行土地
      係平坦之水泥地，顯已達上訴人通常使用（供通行）之程
      度。是上訴人請求在附圖一所示編號A2、B2部分土地，開
      設道路鋪設柏油路面，被上訴人不得有任何妨害之行為，
      並無必要，為無理由，不應准許。又上訴人對附圖一編號
      A1、B1部分既無通行權存在，則上訴人就其並無通行權之
      附圖一所示編號A1、B1部分土地，請求開設道路鋪設柏油
      路面，被上訴人不得有任何妨害之行為，於法無據，無從
      准許。
（五）再按土地所有人因使浸水之地乾涸，或排泄家用或其他用
      水，以至河渠或溝道，得使其水通過鄰地。又土地所有人
      非通過他人之土地，不能設置電線、水管、瓦斯管或其他
      管線，或雖能設置而需費過鉅者，得通過他人土地之上下
      而設置之。民法第779條第1項、第786條第1項分別定有明
      文。查，上訴人主張申請建築執照、建築房屋申報開工、
      申請使用執照，均需被上訴人同意始能排泄用水、設置電
      線、水管、瓦斯管或其他管線等情，業據提出台南市核發
      建築執照應備文件表、建築物申報開工檢核表、申請建築
      物使用執照自主檢查表為證（見本院卷第149至159頁），
      並有臺南市政府工務局110年9月23日南市工管二字第1101
      127759號函在卷可參，堪信上訴人為建築之需要，於申請
      建築執照、建築房屋申報開工、申請使用執照，均需被上
      訴人同意始能排泄用水、設置電線、水管、瓦斯管或其他
      管線。本件被上訴人既不同意上訴人如上之使用其土地，
      則上訴人為申請建築執照之需要，自有請求之必要，且上
      訴人就附圖一所示編號A2、B2土地部分既已有通行權存在
      ，則允許上訴人於前開通行土地範圍內設置電線、水管、
      瓦斯管線及排水溝渠，當屬對於鄰地損害最少之處所及方
      法。準此，上訴人請求被上訴人應容忍其得於附圖一所示
      編號A2、B2部分土地內，設置電線、水管、瓦斯管線及排
      水溝渠，被上訴人不得有任何妨害之行為，自屬有據，應
      予准許。
（六）被上訴人固辯稱：上訴人所有000號土地現已有電線桿、
      電線、電錶，亦有水錶之註記，顯示上訴人之000號土地
      上已有水、電管線線路之配置，自無再經由000、000號土
      地之必要云云，但查，觀諸被上訴人提出且為上訴人不爭
      之現場照片（見原審卷第103、105頁），000號土地過水
      過電現況，是經過被上訴人違章建築屋頂上及房屋、地上
      ，並非經過附圖一所示A2、B2部分，上訴人固有電線、自
      來水管可使用，但能否取得被上訴人出具之000、000號土
      地使用同意書，誠非無疑，是被上訴人之抗辯，尚無足採
      。
六、綜上所述，上訴人依民法第787條第1項、第779條第1項及第
    786條第1項規定，請求：（一）確認上訴人就附圖一所示編
    號A1、B1部分土地有通行權存在，被上訴人不得有任何妨害
    之行為。（二）被上訴人應容忍上訴人得於附圖一所示編號
    A1、B1部分土地內，開設道路鋪設柏油路面，被上訴人不得
    有任何妨害之行為。（三）被上訴人應容忍上訴人得於附圖
    一所示編號A2、B2部分土地內，開設道路鋪設柏油路面，被
    上訴人不得有任何妨害之行為，均屬無據，不應准許。至上
    訴人請求被上訴人應容忍上訴人得於附圖一所示編號A2、B2
    部分土地內，設置電線、水管、瓦斯管線及排水溝渠，被上
    訴人不得有任何妨害之行為部分，為有理由，應予准許。原
    審就上開應准許部分，為上訴人敗訴之判決，自有未合，上
    訴意旨指摘原判決此部分不當，求予廢棄，為有理由，爰廢
    棄改判如主文第二項所示。至上訴人請求不應准許部分，原
    判決為上訴人敗訴之判決，核無不合，上訴意旨仍執陳詞，
    指摘原判決此部分不當，求予廢棄改判，為無理由，應予駁
    回。
七、本件判決基礎已臻明確，兩造其餘攻擊防禦方法與舉證，經
    審核結果，核與判決結果均無影響，爰不另一一贅述，附此
    敘明。
八、據上論結，本件上訴為一部有理由，一部無理由，依民事訴
    訟法第450條、第449條第1項、第79條，判決如主文。 
中　　華　　民　　國　　111 　年　　1 　　月　　26　　日
                  民事第五庭  審判長法  官  藍雅清

                                    法  官  張季芬

                                    法  官  陳春長
上為正本係照原本作成。
上訴人如不服本判決，應於收受送達後20日內向本院提出上訴書
狀，其未表明上訴理由者，應於提出上訴後20日內向本院補提出
理由書狀（均須按他造當事人之人數附繕本），上訴時應提出委
任律師或具有律師資格之人之委任狀；委任有律師資格者，另應
附具律師資格證書及釋明委任人與受任人有民事訴訟法第466條
之1第1項但書或第2項（詳附註）所定關係之釋明文書影本。如
委任律師提起上訴者，應一併繳納上訴審裁判費。
被上訴人不得上訴。　　　　　　　　　　　　　　　　　　　
中　　華　　民　　國　　111 　年　　1 　　月　　26　　日
　　　　　　　　　　　　　　　　　　
　　　　　　　　　　　　　　　　　　書記官  邱斈如
　　　　　　　　　　　　　　　　　　　　　　　　　　
【附註 】
民事訴訟法第466條之1：
⑴對於第二審判決上訴，上訴人應委任律師為訴訟代理人。但上
  訴人或其法定代理人具有律師資格者，不在此限。
⑵上訴人之配偶、三親等內之血親、二親等內之姻親，或上訴人
  為法人、中央或地方機關時，其所屬專任人員具有律師資格並
  經法院認為適當者，亦得為第三審訴訟代理人。
民事訴訟法第466條之2第1項：
　上訴人無資力委任訴訟代理人者，得依訴訟救助之規定，聲請
　第三審法院為之選任律師為其訴訟代理人。